臺灣高等法院刑事判決
109年度上易字第2257號
上  訴  人  臺灣士林地方檢察署檢察官
被      告  白源祿


上列上訴人因被告違反毒品危害防制條例案件，不服臺灣士林地
方法院109年度審易字第1617號，中華民國109年9月28日第一審
判決（起訴案號：臺灣士林地方檢察署109年度毒偵字第62號）
，提起上訴，本院判決如下：
    主  文
上訴駁回。
    理  由
一、公訴意旨略以：被告甲○○前因施用第一級毒品案件，經依臺
    灣基隆地方法院（下稱基隆地院）91年度毒聲字第667號裁
    定送觀察、勒戒後，認無繼續施用毒品之傾向，於民國91年
    7月26日執行完畢釋放，並由臺灣基隆地方檢察署檢察官以9
    1年度毒偵字第702號為不起訴處分確定。又於前揭觀察、勒
    戒執行完畢釋放後5年內之93年間，因施用第一、二級毒品
    案件，經臺灣桃園地方法院以93年度訴字第948號判判處有
    期徒刑7月、2月確定；嗣因公共危險案件，經基隆地院以10
    8年基交簡字第296號判處有期徒刑2月確定，甫於108年9月5
    日執行完畢。詎猶不知悔改，又基於施用第二級毒品甲基安
    非他命之犯意，於108年9月13日上午某時許，在新北市汐止
    區新台五路2段與茄安路口附近，以將甲基安非他命置於玻
    璃球內燒烤吸食煙霧之方式，施用第二級毒品甲基安非他命
    1次。嗣於108年9月13日晚間7時許，因甲○○將車牌號碼000-
    0000號停放在上開地點，且形跡可疑，為警攔檢盤查，當場
    扣得吸管1支及吸食器1組而查獲。因認被告所為，係犯毒品
    危害防制條例第10條第2項之施用第二級毒品罪嫌。
二、按起訴之程序違背規定者，法院應諭知不受理之判決；又對
    於原審諭知不受理之判決上訴時，第二審法院認其為無理由
    而駁回上訴，得不經言詞辯論為之，刑事訴訟法第303條第1
    款、第372條分別定有明文。　
三、本次修正之毒品條例第20條第3項及第23條第2項，雖僅將原
    條文之再犯期間由「5年」改為「3年」，惟鑑於將施用毒品
    者監禁於監獄內，僅能短期間防止其接觸毒品，因慣用毒品
    產生之「心癮」根本無法根除，並慮及毒品條例施行多年累
    積之戒毒經驗及實效，暨逐步擴充之醫療、戒癮機構、專業
    人力、社區支援系統等資源，尤以本次毒品條例第24條修正
    ，擴大檢察官對施用毒品者附條件緩起訴處分之範圍，使其
    能視個案具體情形給予適當多元社區處遇。本次修正後對於
    施用毒品者之思維，自應與時俱進，擺脫以往側重於「犯人
    」身分之處罰，著重其為「病患」之特質，並以「治療」疾
    病為出發點，重新評價前揭所謂「3年後再犯」之意義。又
    毒品戒除不易，須經長期且持續之治療，施用毒品者既被視
    為「病患性犯人」，最佳處遇方式即為治療。對於施用毒品
    者之治療方式，有機構外之處遇（如自行赴醫院戒癮、附命
    完成戒癮治療緩起訴處分等），或機構內之觀察、勒戒或強
    制戒治；至對施用毒品者科以刑罰，無非在運用刑罰之一般
    預防功能以嚇阻毒品之施用。監獄為執行場所而非戒癮專責
    機構，針對施用毒品者及其再犯之特性，法務部於106年12
    月5日頒訂之「科學實證之毒品犯處遇模式計畫」，目的即
    是積極引進地區醫療體系之協助，提供毒癮戒治，落實社區
    追蹤輔導及治療之銜接，俾修復創傷、預防再犯。惟刑罰因
    涉及人身自由之基本權，故於施用毒品初犯時皆以傳統之機
    構外或機構內處遇方式治療，如再施用毒品時，始科以刑事
    責任。而當刑罰處遇仍不能有效幫助施用毒品者改善惡習時
    ，即表示無法以此方式發揮治療效果，若繼續施以刑罰只具
    懲罰功能，不僅無法戒除毒癮，更漸趨與社區隔離，有礙其
    復歸社會。基於憲法應保障人民之生存權，及根據每個國民
    生存照顧需要提供基本給付之理念，為協助施用毒品者戒除
    毒癮復歸社會，對於經監獄監禁處遇後仍再犯之施用毒品者
    ，更應恢復以機構內、外之治療協助其戒除毒癮。此即本次
    修正毒品條例第20條第3項關於施用毒品者所謂「3年後再犯
    」係何所指之立法真諦。除檢察官優先適用第24條命附條件
    緩起訴處分處遇（不論幾犯，亦無年限）外，對於施用毒品
    初犯者，即應適用第20條第1項、第2項為機構內之觀察、勒
    戒或強制戒治；若於上開機構內處遇執行完畢釋放後，於「
    3年內再犯」者，依第23條第2項規定，應依法追訴；倘於「
    3年後再犯」自應再回歸到傳統醫療體系機構內重為觀察、
    勒戒或強制戒治之治療。是對於戒除毒癮不易者，唯有以機
    構內、外處遇及刑事制裁等方式交替運用，以期能控制或改
    善其至完全戒除毒癮。綜上，對於毒品條例第20條第3項及
    第23條第2項所謂「3年後（內）再犯」，應跳脫以往窠臼，
    以「3年」為期，建立「定期治療」之模式。其規定中所謂
    「3年後再犯」，只要本次再犯（不論修正施行前、後）距
    最近1次觀察、勒戒或強制戒治執行完畢釋放，已逾3年者，
    即該當之，不因其間有無犯第10條之罪經起訴、判刑或執行
    而受影響（最高法院刑事大法庭109年度台上大字第3826號
    裁定意旨參照）。
四、109年1月15日修正增訂、同年7月15日施行（下稱109年7月1
    5日修正施行）之毒品危害防制條例第35條之1第1款及第2款
    前段規定，該次修正施行前犯同條例第10條之罪之案件，於
    該條例施行後，偵查中，由檢察官依修正後規定處理；審判
    中，由法院或少年法院（地方法院少年法庭）依修正後規定
    處理。是犯同條例第10條第1項之施用第一級毒品罪者，不
    論行為係在修正前或修正後，法院審判中之案件應依新法規
    定處理。而同日施行之修正後同條例第23條第2項規定「觀
    察、勒戒或強制戒治執行完畢釋放後，三年內再犯第10條之
    罪者，檢察官或少年法院（地方法院少年法庭）應依法追訴
    或裁定交付審理。」已明定對同條例第10條第1項、第2項所
    定施用毒品罪之起訴，須具備觀察、勒戒、強制戒治等保安
    處分執行完畢釋放後三年內再犯之要件，至於起訴、判刑或
    執行等刑事處罰執行完畢釋放後三年內再犯之情形，則不屬
    之，此為最高法院目前之見解。又現行毒品危害防制條例第
    24條第1項另規定有「附命完成戒癮治療之緩起訴處分」（
    下稱「附命緩起訴」）程序（109年1月15日修正公布之同條
    項規定，尚未施行），依現行實務見解，犯同條例第10條第
    1項之施用第一級毒品罪者，如已完成「附命緩起訴」之戒
    癮治療，事實上已接受等同「觀察、勒戒或強制戒治」執行
    完畢釋放之處遇，則如於同條例第23條第2項所定「三年」
    內，再犯施用第一級毒品罪，顯現其再犯率甚高，原規劃之
    「附命緩起訴」完成戒癮治療制度功能無法發揮成效，已無
    再次接受「觀察、勒戒或強制戒治」處遇之必要，自應依該
    條例第23條第2項規定之相同法理，逕行追訴（提起公訴或
    聲請簡易判決處刑），而無再依該條例第20條第1項重行聲
    請觀察、勒戒或強制戒治之必要，且此經「附命緩起訴」，
    應以經「附命緩起訴」並完成戒癮治療後，起算該「三年」
    內再犯之期間（參考最高法院109年度台非字第76號、第77
    號判決意旨）。是依最高法院前開見解，行為人再施用毒品
    （含三犯以上），若距最近一次因施用毒品經上述保安處分
    執行完畢釋放後或「附命緩起訴」並完成戒癮治療後已逾三
    年者，應不具備訴追條件，檢察官如對再犯之行為提起公訴
    ，其起訴之程序即屬違背法律規定，法院應依刑事訴訟法第
    303條第1款規定，為公訴不受理之判決，縱其間行為人曾因
    犯施用毒品罪經刑事處罰且未滿三年，然此因非屬上開規定
    之訴追條件，不生影響（下稱施用毒品案件，即指上述逾三
    年之施用毒品案件）。再者，既然法院審判中之案件均應依
    新法規定處理，業見前述，復依新法規定，不符合上述三年
    內再犯之施用第一級毒品案件，因不具備訴追條件，起訴之
    程序違背規定，應依刑事訴訟法第303條第1款規定，為公訴
    不受理之判決，就新法施行時尚在法院審判中之該類案件，
    依前開說明，即屬起訴後因法律修正之情事變更事由，致檢
    察官起訴欠缺訴追條件之情形，亦應依刑事訴訟法第303條
    第1款規定，為公訴不受理之判決。　　
五、109年7月15日修正施行之毒品危害防制條例第35條之1第2款
    後段固規定：「依修正後規定應為不起訴處分或不付審理之
    裁定者，法院或少年法院（地方法院少年法庭）應為免刑之
    判決或不付審理之裁定。」惟此所稱「依修正後規定應為不
    起訴處分」，係指何意，就法條文字本身而言，尚有疑義，
    蓋案件既經檢察官起訴繫屬於法院，當無所謂「應為不起訴
    處分」之問題。而觀以該條款之立法理由謂：「若該等案件
    於修正施行前已繫屬於法院或少年法院（地方法院少年法庭
    ）者，為求程序之經濟，法院或少年法院（地方法院少年法
    庭）應依修正施行後之規定處理，即應依職權為觀察、勒戒
    或強制戒治之裁定。依修正施行後之規定，受觀察、勒戒人
    無繼續施用傾向者或強制戒治期滿後，應為不起訴處分或不
    付審理之裁定者，法院或少年法院（地方法院少年法庭）應
    為免刑之判決或不付審理之裁定。」則顯係欲透過立法理由
    說明之方式，解釋上述「依修正後規定應為不起訴處分」之
    文義，並由法院依職權為觀察、勒戒或強制戒治之裁定，替
    代同條例第20條第1項、第2項所定應由檢察官提出聲請之觀
    察、勒戒或強制戒治程序。此一立法理由之說明，雖應予尊
    重，並得據為解釋法律條文之參考資料之一，但立法理由究
    竟非法律條文本身，應不具法條條文之拘束力。且查：
  ㈠檢察官起訴被告施用毒品犯罪之刑事訴訟程序，係為確定國
    家對該被告具體刑罰權之有無及其範圍之程序，與檢察官聲
    請觀察、勒戒或強制戒治程序之目的，係在治療、戒除行為
    人毒癮，顯不相同，檢察官原係以起訴方式請求法院審判被
    告之犯罪，茲因法律修正之情事變更事由，檢察官起訴已屬
    違背法律規定，法院如何能在「不告不理」之訴訟法基本原
    則前提下，依「職權」為顯具剝奪人身自由性質之觀察、勒
    戒或強制戒治裁定？若立法者確有意以立法方式將刑事訴訟
    之審判程序轉換為觀察、勒戒或強制戒治之保安處分程序，
    並要求法院依「職權」為之，因事涉人身自由，自應以法律
    條文本身為明文之規定（中央法規標準法第5條第2款規定參
    考）。
  ㈡現行毒品危害防制條例為給予施用毒品者戒毒自新之機會，
    對於進入司法程序之戒癮治療方式，採取「觀察、勒戒或強
    制戒治」及「附命緩起訴」雙軌制，其目的在給予施用毒品
    者戒毒自新機會，並由檢察官依施用者具體之施用情形及其
    他相關情事，裁量決定採取何種戒癮治療方式為適當（見同
    條例第24條第1項之用語），此見同條例第20條第1項、第2
    項、第24條第1項規定自明，此係法律條文明文規定賦與檢
    察官之裁量權，就具體聲請觀察、勒戒之案件，檢察官決定
    對施用者採取「觀察、勒戒或強制戒治」程序而向法院提出
    為觀察勒戒裁定之聲請，法院固得就檢察官此一裁量權之行
    使有無違背法令、事實認定錯誤、其裁量有無重大明顯瑕疵
    等情事為審查，而為准否之裁定，但法院尚不能「越俎代庖
    」逕命檢察官應為如何之處分。上述立法理由認法院應依職
    權逕為觀察、勒戒等裁定，不僅與法條明文規定之現制相齟
    齬，且剝奪法律明文規定所賦與之檢察官裁量權之行使，並
    使職司審理裁判權限之法院成為上開觀察、勒戒及可能之強
    制戒治程序之發動者兼裁判者，於法理上實有不當。
　㈢或謂：87年5月20日修正公布之毒品危害防制條例第20條第1
    項、第2項規定新增該次修法前所無之觀察、勒戒及強制戒
    治之程序，雖當時法律亦規定法院係依檢察官之聲請而為裁
    定（另見同日公布施行之觀察勒戒處分執行條例第3條第1項
    ），惟該次修正之同條例第35條第3款亦規定：「本條例修
    正施行前繫屬之案件，除有刑法第2條第1項但書之情形外，
    於修正施行後，依左列規定處理之︰…三審判中之案件，由法
    院或少年法庭依修正後規定處理之；依修正後規定應為不起
    訴之處分者，法院應為免刑之判決。」就當時審判中之案件
    ，實務上即係以法院依職權為觀察、勒戒或強制戒治之裁定
    ，92年7月9日修正公布之同條例第35條第3款、第4款亦為相
    同之規定，本次修正之同條例第35條之1第2款規定既係仿該
    次修正條文所定，應意在遵行舊制，應無疑問。然現行毒品
    危害防制條例第24條所定之「附命緩起訴」戒癮治療之程序
    ，係該條於97年4月30日修正公布時所增訂（自公布後六個
    月施行），其目的在使毒品施用者獲得有利於戒除毒品之適
    當處遇，乃87年及92年修法時所無者（刑事訴訟法第253條
    之2等條文所規定之緩起訴制度，係於該法91年2月8日修正
    時所增訂，亦係87年間毒品危害防制條例修正時所無之制度
    ），本次修正之同條例第24條第2項並將原條文：「前項緩
    起訴處分，經撤銷者，檢察官應依法追訴。」修正為「前項
    緩起訴處分，經撤銷者，檢察官應繼續偵查或起訴。」即縱
    使在撤銷緩起訴處分之情形下，仍賦與檢察官依個案具體情
    況，決定係機構內之處遇方式（即聲請觀察、勒戒及強制戒
    治程序）、機構外之處遇方式（如為不同條件或期限之緩起
    訴處分）或起訴，而非僅起訴或聲請聲請觀察、勒戒（強制
    戒治）之選項而已。本次修正之同條例第24條第3項並增訂
    ：「檢察官依刑事訴訟法第253條之2第1項第6款規定為緩起
    訴處分前，應徵詢醫療機構之意見；必要時，並得徵詢其他
    相關機關（構）之意見。」雖然本次修正之同條例第24條因
    行政院尚未依同條例第36條規定定其施行日期，致時至今日
    尚未生效施行，惟由上述修法歷程，更可看出現今毒品危害
    防制條例對施用毒品者欲貫徹「觀察、勒戒或強制戒治」及
    「附命緩起訴」雙軌制並重之法律本旨，與87年間乃至於92
    年間毒品危害防制條例規定對施用毒品者戒癮治療處遇方式
    僅有「觀察、勒戒或強制戒治」一途所持之過去的立法思維
    ，已不可同日而語，在法條條文無明文規定之情形下，過去
    司法實務之實踐，不符合現今毒品危害防制條例之立法精神
    ，亦不足以憑為解釋現行法運作方式之依據。
　㈣前述立法理由雖以「為求程序之經濟」為由，然由修正後毒
    品危害防制條例第20條、第24條之前述規定觀之，此次修法
    係以施用毒品者具有「病患性犯人」之特質為出發點，著重
    在使毒品施用者獲得有利於戒除毒品之適當處遇，程序經濟
    要非此次修法應重視之因素，否則當不會有上述第24條之修
    正。況審判中之施用毒品案件既應依修正後規定處理，則先
    前之審判程序乃至於第一、二審判決，日後均可能會失其存
    在之意義，如此如何能謂程序經濟，但法律仍明文規定應依
    修正後規定處理，即是期望審判中之該類案件，同樣有修正
    後法律規定之適用，以符合新法之修法意旨。法院對審判中
    之施用毒品案件，以前開刑事訴訟法規定為不受理判決，檢
    察官即可立刻依新法於「觀察、勒戒或強制戒治」及「附命
    緩起訴」二者間為適當之裁量，與目前仍在檢察官偵查中之
    案件為相同之處理，如此正可澈底貫徹修正新法之本意，在
    程序上亦無何值得重視之不經濟問題。至於修正後之毒品危
    害防制條例第24條迄今未施行，乃相關主管機關之延宕，當
    不能作為沿襲舊制之理由。再者，如依前述立法理由所載，
    法院應依職權為觀察、勒戒裁定，則對業經第一審判決罪刑
    之施用毒品案件被告，第二審法院就必須在有第一審科刑判
    決存在之情況下，為被告觀察、勒戒之裁定，日後或進而須
    依職權為強制戒治之裁定，於執行中，被告認為原第一審判
    決對其較有利，撤回第二審上訴（撤回上訴係屬被告訴訟自
    主之權利，如欲剝奪、限制之，依中央法規標準法第5條第2
    款規定，應以法律條文明確規定，不能用法院判決以擬制之
    解釋方式為之），使尚存在之第一審罪刑判決確定（我國刑
    事訴訟法現制並無先得撤銷原判決再審理或調查之中間判決
    程序），此時即必須釋放被告，似此情形，被告既未獲得新
    法所欲之戒除毒品之適當完全之處遇，且使法院依職權所為
    之相關裁定，立於尷尬之處境，雖然對其先前執行之觀察、
    勒戒乃至於強制戒治處分，日後或有折抵刑期之可能，然究
    非正辦。又已執行處分之期間合計若逾第一審判處之刑期，
    則如何處理？對此，雖有謂刑罰與保安處分不同，但在刑事
    訴訟法第370條之適用上，學說及司法實務皆有相異之見解
    ，如被告為自己利益對第一審罪刑判決提起上訴，第二審法
    院改依職權為觀察、勒戒裁定進而為強制戒治裁定，其執行
    之總期間是否有不得逾第一審判決所宣告刑期之問題？若答
    案為否定，不僅變相損及被告上訴權，且有違反正當法律程
    序保障之疑慮；若答案為肯定，則相關裁定（尤其是強制戒
    治裁定）是否應載明？此外，第一審判決係對被告為罪刑之
    宣告，若第二審逕依職權為被告觀察、勒戒裁定乃至於強制
    戒治裁定，這已完全變更檢察官起訴之目的，亦已非檢察官
    或被告上訴請求第二審法院審判請求撤銷改判之對象，就施
    用第一級毒品案件部分，被告固有抗告第三審法院之機會，
    但關於施用第二級毒品部分，依刑事訴訟法第405條之規定
    ，不得抗告第三審法院，被告對此與原判決所宣告罪刑係完
    全不同性質之拘束人身自由之裁定，無法聲明不服，是否與
    憲法第16條保障人民訴訟權之意旨無違，殊值得存疑。
　㈤防制毒品危害，維護國民身心健康，為毒品危害防制條例之
    立法目的，其立法及刑事政策之憲法指導依據，源自憲法保
    障人民的最低生存權與國民健康，及憲法第157條、增修條
    文第10條第8項之社會福利國基本國策，所揭示國家應重視
    積極維護國民身心健康之國家義務。而本次修正之毒品危害
    防制條例第20條、第23條、第24條等條文中，有關對施用毒
    品之病患性犯人，所定由檢察官聲請法院為觀察、勒戒或強
    制戒治裁定之保安處分程序及檢察官為「附命緩起訴」之處
    遇措施，亦屬憲法誡命下，為保障人身自由、生存權、健康
    權等基本人權，由國家在資源許可之範圍內，積極維護國民
    身心健康之具體化作為，以善盡國家維護國民身心健康之最
    低限度保護義務。故本次修正毒品危害防制條例，旨在強化
    上開保安處分程序及「附命緩起訴」處遇措施與刑罰間之混
    合使用，使之相互輔助補充，依個案成癮程度與實際需求給
    予不同之處遇，整合檢察機關、法院及醫療、心理、觀護等
    專業機構與人員力量，採取多元處遇之刑事政策，透過立法
    形成，本於「適度縮減再犯年限，合理放寬觀察、勒戒使用
    時機及次數限制，再犯者並適度併用保安處分與刑罰」之司
    法改革國家政策方針，期能發揮積極維護國民身心健康之國
    家義務。法院於解釋、適用本次修正毒品危害防制條例時，
    基於權力分立，允宜尊重醫療專業及刑事政策，保障病患性
    施用毒品犯人之健康權，兼顧保護社會安全，恪遵正當法律
    程序及罪刑法定原則，確保法治國公平法院之具體實現（以
    上係參考最高法院109年台上字第4105號判決部分意旨）。
    依此，「程序經濟」顯非法院於解釋、適用本次毒品危害防
    制條例修正條文所應考量之主要因素，當「程序經濟」與使
    毒品施用者獲得有利於戒除毒品適當處遇之理念相衝突時，
    前者即應退讓。是前述立法理由，單以「為求程序之經濟」
    為由，認法院對審判中之施用毒品案件應依職權為相關裁定
    ，不僅理由不充分、不當，且應係該理由之撰寫者未能體察
    毒品危害防制條例之修法歷程、法律變遷及新法修法意旨，
    只知因循舊制，而未與時俱進，致其此部分理由與本次修法
    之精神完全背道而馳。且偵查中之案件與審判中之案件，其
    差別僅在於已起訴與否而已，既然無確定判決存在，無法之
    安定性原則之要求，復為貫澈本次修法之意旨，前開現行毒
    品危害防制條例第35條之1第1款及第2款前段乃明定，該條
    例施行前犯同條例第10條之罪之案件，於該條例施行後，不
    論案件在偵查中及審判中皆依修正後規定處理。而偵查中案
    件與審判中案件之施用毒品被告，其等健康權並無不同，在
    法律上本無為差別待遇之正當理由，更何況無法律條文拘束
    力之立法理由。對其等應擇聲請觀察、勒戒或強制戒治之保
    安處分程序或為「附命緩起訴」之處遇措施，法律條文既已
    明文規定由檢察官行使適當之裁量權以決定之，自無從憑理
    由顯屬不備之立法理由為法院應依「職權」為相關保安處分
    裁定之解釋。綜上，上揭非法律條文本身之立法理由實有諸
    多法理上之不合理、不合適及實務上操作窒礙難行之處，尚
    不足以憑為解釋現行毒品危害防制條例第35條之1第2款後段
    規定之依據，而案件既經起訴即無「應為不起訴處分」之問
    題，則法院自應依該條款前段所定，對審判中施用毒品之案
    件，依修正後規定處理，逕為公訴不受理之判決。　　
六、檢察官上訴意旨略以：
　㈠毒品危害防制條例第20條及第23條業於109年1月15日修正公
    布，並於同年7月15日施行。依修正後第20條第3項規定：「
    依前項規定為觀察、勒戒或強制戒治執行完畢釋放後，三年
    後再犯第十條之罪者，適用前二項之規定。」將修正前所定
    「五年後再犯第十條之罪者」修正為「三年後再犯第十條之
    罪者」。其立法理由謂：「本條例認施用毒品者具『病患性
    犯人』之特質，並參諸世界各國之醫療經驗及醫學界之共識
    ，咸認施用毒品成癮者，其心癮甚難戒除，如觀察、勒戒或
    強制戒治執行完畢釋放後，三年後始再有施用第一級、第二
    級毒品之行為者，足見其有戒除毒癮之可能，宜再採以觀察
    、勒戒方式戒除其身癮及以強制戒治方式戒除其心癮之措施
    ，為能放寬觀察、勒戒或強制戒治制度之適用時機，以協助
    施用者戒除毒癮，爰修正第三項。」由此足見上開修正應係
    針對第1次觀察、勒戒或強制戒治執行完畢釋放後，3年後 
    「始再」有施用第一級、第二級毒品行為之人(即第2次犯）
    或每隔3年後始再有施用第一級、第二級毒品行為之人而設
    ，已明確敘明該條適用之對象，限於3年後「始再」有施用
    第一、二級毒品行為者，因其係於3年後再犯，足見其有戒
    除毒癮之可能，故而放寬觀察、勒戒或強制戒治制度之適用
    時機，以協助施用者戒除毒癮。是修法之重點著重在施用毒
    品者有「戒除毒癮之可能」，倘在上開修正前，於第1次觀
    察、勒戒或強制執行完畢後，已有「二犯以上」施用第一級
    、第二級毒品罪者或於修法前「五年內再犯第十條之罪者」
    ，經認其再犯率甚高，原實施之觀察、勒戒及強制戒治已無
    法收其實效者，均已難認有戒除毒癮之可能，則縱使其本次
    犯行係於第1次觀察、勒戒或強制戒治執行完畢釋放後3年後
    再犯，毋庸仍予寬典處遇，而應依該條例第10條逕予刑罰制
    裁。又修正後毒品危害防制條例第20條第3項、第23條第2項
    僅將「5年內再犯」修正為「3年內再犯」，其他構成要件均
    相同，值此，有無再經觀察、勒戒及強制戒治之必要，或由
    檢察官逕行起訴，自應依相同之法理，採取與修正前之實務
    見解為相同解釋及處理。
　㈡另按最高法院109年8月11日第3次刑事庭會議之多數見解紀錄
    認：「最高法院95年度第7次及97年度第5次刑事庭會議決議
    ，不再供參考；犯毒品危害防制條例第10條之罪，祇要距最
    近一次犯該罪經觀察、勒戒或強制戒治執行完畢釋放後，已
    逾3年，即應令觀察、勒戒，不因其間是否因另犯該罪，經
    起訴、判決或執行而受影響」，惟經最高法院於109年8月17
    日再度發布新聞稿表示「本109年8月11日新聞稿已載明係多
    數見解，因作業上疏忽，援例一併誤載『決議』文字，為免外
    界誤解，特予澄清、更正」，從而，最高法院於109年8月11
    日刑事庭會議所形成之多數見解，非屬大法庭所為之統一解
    釋，不具通案之拘束力。
　㈢本案被告前因施用第一級毒品案件，經依臺灣基隆地方法院9
    1年度毒聲字第667號裁定送觀察、勒戒後，因認無繼續施用
    毒品之傾向，於91年7月26日執行完畢釋放，並由臺灣基隆
    地方檢察署檢察官以91年度毒偵字第702號不起訴處分確定
    。又於前揭觀察、勒戒執行完畢釋放後「3年內」之93年間
    ，因施用第一、二級毒品案件，經臺灣桃園地方法院以93年
    度訴字第948號判處有期徒刑7月、2月確定；復於99年間因
    施用毒品案件，經基隆地院以99年度訴字第493號判處有期
    徒刑7月4次、3月2次，應執行有期徒刑1年10月，被告除於
    本次施用毒品外，另於109年再因施用毒品遭查獲。揆諸前
    揭說明，則不論依修正前、修正後規定或立法理由說明，應
    認被告再犯率甚高，原實施之觀察、勒戒及強制戒治以無法
    收其實效，難認被告有戒除毒癮之可能，且其為本件施用毒
    品犯行，以非屬觀察勒戒或強制戒治執行完畢釋放後，並非
    「三年後始再」犯施用第一、二級毒品行為之範疇，即應依
    法追訴，原審判決不受理自有適用法則不當之違誤。
　㈣毒品危害防制條例第35條之1之立法理由載明：「關於具體案
    件適用新舊法之說明如下：若該等案件於修正施行前已繫屬
    於法院或少年法院（地方法院少年法庭）者，為求程序之經
    濟，法院或少年法院（地方法院少年法庭）應依修正施行後
    之規定處理，即應依職權為觀察、勒戒或強制戒治之裁定。
    依修正施行後之規定，受觀察、勒戒人無繼續施用傾向者或
    強制戒治期滿後，應為不起訴處分或不付審理之裁定者，法
    院或少年法院（地方法院少年法庭）應為免刑之判決或不付
    審理之裁定。」是縱原審判決認為本案起訴程序違背規定，
    亦應逕為觀察勒戒裁定，尚非逕為不受理判決，且附命完成
    戒癮治療之緩起訴處分，係屬檢察官偵查中之職權，犯施用
    第一、二級毒品之罪者，檢察官於偵查中本會裁量被告應以
    毒品危害防制條例第24條附命完成戒癮治療之緩起訴處分抑
    或以同條例第10條提起公訴，檢察官既已選擇提起公訴，自
    無所謂檢察官未及審酌裁量權之問題，原審判決逕認檢察官
    未及審酌行使緩起訴處分之裁量權，剝奪被告可能受有緩起
    訴之非拘束人身自由處分之可能性，而不適用毒品危害防制
    條例第35條之1規定，亦有判決違背法令之違誤，請將原判
    決撤銷，更為適當合法之判決。
七、經查：
　㈠被告前因施用毒品案件，經法院裁定送觀察、勒戒後，於93
    年3月31日釋放出所，該次施用毒品犯行經臺灣桃園地方法
    院判處有期徒刑7月、2月，應執行有期徒刑8月確定，被告
    其後雖有因施用毒品案件經法院判處罪刑確定及執行完畢之
    情形，但迄今並無再受觀察、勒戒或強制戒治等保安處分之
    裁判及執行，期間亦無受「附命緩起訴」戒癮治療完成之情
    形，有本院被告前案紀錄表在卷可佐。
　㈡檢察官起訴被告本案犯施用第二級毒品甲基安非他命犯行之
    時間，係於108年9月13日上午某時許，顯與其最近一次因施
    用毒品觀察、勒戒及強制戒治執行完畢釋放後之三年後，依
    照前揭說明，本案檢察官之起訴，因法律修正之情事變更，
    致欠缺訴追條件，應依刑事訴訟法第303條第1款規定，為公
    訴不受理之判決，原判決因而對檢察官之起訴諭知不受理判
    決，於法並無不合。
　㈢被告所犯之施用第二級毒品之犯行既已符上揭「三年後再犯
    」之情形，依法自應由檢察官裁量是否向法院聲請裁定觀察
    、勒戒，抑或由檢察官逕為附命完成戒癮治療之緩起訴處分
    ，惟無論如何，均不得對被告追訴處罰，業見前述，且對於
    施用毒品者，本次所犯如距最近一次觀察、勒戒或強制戒治
    執行完畢釋放後已逾三年，檢察官既得本於立法者所賦與之
    職權裁量是否聲請法院裁定觀察、勒戒或為命附條件緩起訴
    處分之多元化處遇，即聲請法院裁定機構內之觀察、勒戒並
    非檢察官所得採取之唯一途徑，法院自不能僭越檢察官之職
    權，逕對施用毒品者裁定觀察、勒戒或強制戒治。雖修正後
    之毒品條例第35條之1第2款規定：「審判中之案件，由法院
    或少年法院（地方法院少年法庭）依修正後規定處理；依修
    正後規定應為不起訴處分或不付審理之裁定者，法院或少年
    法院（地方法院少年法庭）應為免刑之判決或不付審理之裁
    定」，另該條款之立法說明亦謂：「若該等案件於修正施行
    前已繫屬於法院或少年法院（地方法院少年法庭）者，『為
    求程序之經濟，法院或少年法院（地方法院少年法庭）應依
    修正施行後之規定處理，即應依職權為觀察、勒戒或強制戒
    治之裁定』」等語，似欲透過立法說明由法院依職權裁定觀
    察、勒戒或強制戒治，以替代第20條第1項、第2項所定應由
    檢察官提出觀察、勒戒或強制戒治之聲請，惟若檢察官之「
    起訴之程序違背規定」，法院當不能「為求程序之經濟」便
    宜行事，而應嚴守程序上之正義，尊重檢察官之裁量權，並
    保障施用毒品者能獲得妥適並完善治療或其他有利戒毒途徑
    處遇之機會（最高法院109年度台上字第3826號判決意旨參
    照），是檢察官上訴執此指摘原判決不當，自非有據。
　㈣又上揭「三年後再犯」之意涵，現為最高法院大法庭109年度
    台上大字第3826號裁定所採見解，業已改變最高法院95年度
    第7次及97年度第5次刑事庭會議為統一法律見解所採之決議
    意旨，檢察官上訴意旨仍徒以先前實務見解，指摘原判決有
    所違誤，自有誤會；至毒品危害防制條例為法務部主管法規
    ，法院於適用或解讀毒品條例時，固應參酌法務部所擬立法
    說明或相關意見，然法院就法律之解釋或補充，乃依各種解
    釋方法或填補法律漏洞之補充原則，本於法律確信之基礎下
    ，所為職權之適法行使，故法院對毒品條例之適用或解讀，
    本不受立法說明或主管機關相關意見之拘束，本件原判決已
    就被告「三年後再犯」詳加說明，其所採見解允無不當，檢
    察官上訴意旨猶以立法說明及修法後僅將「五年內」改為「
    三年內」為由，指摘原判決就此之認定有所違誤，亦無足取
    。
　㈤準此，檢察官徒執前詞提起上訴，並非可採，其上訴為無理
    由，應予駁回，並不經言詞辯論為之。
據上論斷，應依刑事訴訟法第368條、第372條，判決如主文。　
中　　華　　民　　國　　109 　年　　12　　月　　29　　日
                  刑事第七庭    審判長法　官  孫惠琳
                                      法　官  連雅婷
                                      法　官  張育彰
以上正本證明與原本無異。
不得上訴。
                                      書記官  周士涵
中　　華　　民　　國　　109 　年　　12　　月　　29　　日